臺灣高等法院刑事判決
109年度上訴字第908號
上  訴  人  
即  被  告  賴明照


上列上訴人因違反毒品危害防制條例案件，不服臺灣桃園地方法
院108年度審訴字第1967號，中華民國109年1月31日第一審判決
（起訴案號：臺灣桃園地方檢察署108年度撤緩毒偵字第521號、
第522號），提起上訴，本院判決如下：
    主  文
上訴駁回。
    事  實
一、賴明照基於施用第一、二級毒品之犯意，分別為下列行為：
  ㈠於民國106年11月30日晚間8時許，在桃園市○○區○○路0 段000
    巷00號之住處內，以燒烤玻璃球吸食煙霧之方式，同時施用
    第一級毒品海洛因、第二級毒品甲基安非他命1次。嗣於106
    年12月2日晚間7時55分許，自行到桃園市○○區○○路000號之
    龍岡派出所探視友人，惟因為毒品列管人口，因而為警盤問
    ，乃向警自首坦承上開施用毒品犯行，且接受裁判。
  ㈡於107年5月1日下午4、5時許，在上址住處內，以燒烤玻璃球
    吸食煙霧之方式，同時施用第一級毒品海洛因、第二級毒品
    甲基安非他命1次。嗣於107年5月2日晚間7時許，駕駛車牌
    號碼0000-00號自用小客車，在桃園市○○區○○街00號前為警
    盤問時，向警自首坦承上開施用毒品犯行，並交付玻璃球吸
    食器1組、削尖吸管1支，且接受裁判。
二、案經桃園縣政府警察局平鎮分局、龍潭分局報告臺灣桃園地
    方檢察署檢察官偵查後提起公訴。
    理  由
壹、程序部分
　　本件認定事實所引用之非供述證據，並無證據證明係公務員
    違背法定程序所取得，亦無刑事訴訟法第159條之4顯有不可
    信之情況與不得作為證據之情形，且經本院於審理期日依法
    進行證據之調查、辯論，自均有證據能力。
貳、實體部分
一、認定犯罪事實所憑之證據及理由：    
    訊據被告對於上開犯罪事實均坦承不諱(見本院卷第82至83
    頁)，本院經查：
  ㈠被告之上開自白供述，關於犯罪事實欄一、㈠部分，有被告於
    警詢、檢察事務官詢問、原審準備程序及審理時之自白，以
    及台灣檢驗科技股份有限公司濫用藥物檢驗報告、桃園市政
    府警察局平鎮分局被採尿人尿液暨毒品真實姓名與編號對照
    表、桃園市政府警察局平鎮分局採驗尿液通知書回執聯、應
    受尿液採驗人尿液檢體採集送驗紀錄表、桃園市政府警察局
    平鎮分局勘察採證同意書各1份在卷可資佐憑。按毒品施用
    後於尿液中可檢出之時間，受施用劑量及頻率、施用方式、
    飲水量之多寡、個人體質及其代謝情況等因素影響，因個案
    而異，一般可檢出之時間海洛因為施用後2至4天等情，亦經
    衛生福利部食品藥物管理署（改制前為行政院衛生署食品藥
    物管理局）以92年3月10日管檢字第0920001495號、94年11
    月7日管檢字第0940011980號、97年9月30日管檢字第097000
    9577號函釋在案。是被告接受採尿時間為106年12月2 日晚
    間8時20分許，坦承於上開時、地施用第一級毒品海洛因時
    間已超過26小時，惟依前開函釋說明，被告坦承於106年11
    月30日晚間8時許，有施用第一級毒品犯行，應可認定。
  ㈡犯罪事實欄一、㈡部分，亦有被告於警詢、偵查、於原審準備
    程序及審理時之自白，以及桃園市政府警察局龍潭分局搜索
    扣押筆錄暨扣押物品目錄表、自願受搜索同意書、桃園市政
    府警察局龍潭分局尿液暨毒品檢體真實姓名與編號對照表、
    桃園市政府警察局龍潭分局檢體紀錄表、台灣檢驗科技股份
    有限公司濫用藥物檢驗報告各1份、查獲現場暨扣案物品照
    片4張，暨扣案之玻璃球吸食器1組、削尖吸管1支可資佐憑
    。
  ㈢綜上證據及理由，足認被告之自白確與事實相符，犯行明確
    ，堪予認定，自應依法論科。
二、論罪科刑部分：
  ㈠犯罪事實欄一、㈠部分：
    核被告所為，係犯毒品危害防制條例第10條第1項之施用第
    一級毒品罪及同條第2項之施用第二級毒品罪。被告為供自
    己施用第一級、第二級毒品因而持有第一級毒品海洛因、第
    二級毒品甲基安非他命之低度行為，均為施用毒品之高度行
    為所吸收，不另論罪。被告於原審準備程序及本院審理中均
    供承，是以玻璃球燒烤方式同時吸食一、二級毒品，且無證
    據足以證明被告係分別施用，則基於事證有疑，利歸被告之
    罪疑唯輕原則，自應認被告係同時施用。公訴意旨認被告係
    分別犯施用第一級毒品海洛因及第二級毒品甲基安非他命各
    1次，認被告犯意各別，行為互殊，應予分論併罰云云，容
    有誤會。是被告係一行為觸犯二罪名，為想像競合犯，應依
    刑法第55條規定從一重之施用第一級毒品罪處斷。
  ㈡犯罪事實欄一、㈡部分：
    核被告所為，係犯毒品危害防制條例第10條第1項之施用第
    一級毒品罪及同條第2項之施用第二級毒品罪。被告為供己
    施用第一級、第二級毒品因而持有第一級毒品海洛因、第二
    級毒品甲基安非他命之低度行為，均為施用毒品之高度行為
    所吸收，不另論罪。被告於原審準備程序及本院審理中均供
    承，是以玻璃球燒烤方式同時吸食一、二級毒品，並無證據
    足以證明被告係分別施用，則基於事證有疑，利歸被告之罪
    疑唯輕原則，自僅得據被告供承之情而認係同時為之。公訴
    意旨認被告係分別施用，容有誤會。是被告此部分所為，亦
    係一行為觸犯二罪名，為想像競合犯，亦應依刑法第55條規
    定從一重之施用第一級毒品罪處斷。
  ㈢被告所犯上開二罪，犯意各別、行為互殊，係數行為，自應
    予分論併罰之。
  ㈣累犯之認定部分：
    被告前於88年間因施用毒品案件，經原審法院以88年度毒聲
    字第6529號裁定送觀察、勒戒後，嗣提起抗告，經本院以88
    年度毒抗字第887號裁定抗告駁回後確定，後因認無繼續施
    用毒品之傾向，於89年3月23日執行完畢釋放出所，並經臺
    灣桃園地方檢察署檢察官以88年度毒偵字第298號為不起訴
    處分確定；又於前開觀察、勒戒執行完畢釋放後5年內之93
    年間因施用毒品案件，經原審法院以93年度壢簡字第1245號
    判決判處有期徒刑5月確定，業經執行完畢；①另於97年間因
    竊盜等案件，經原審法院以97年度審易字第779號判決分別
    判處有期徒刑7月、6月，應執行有期徒刑10月確定；②再於
    同年間因施用毒品等案件，經原審法院以97年度審訴字第20
    50號判決分別判處有期徒刑9月、7月，定應執行有期徒刑1 
    年2月確定；③復於同年間因竊盜等案件，經原審法院以97年
    度易字第768號判決分別判處有期徒刑7月、7月，應執行有
    期徒刑1年確定；④繼於同年間因竊盜案件，經原審法院以97
    年度審易字第1054號判決判處有期徒刑10月確定；⑤續於同
    年間因施用毒品等案件，經原審法院以97年度審訴字第3555
    號判決分別判處有期徒刑9月、9月、7月、7月，定應執行有
    期徒刑2年確定；⑥又於同年間因竊盜案件，經原審法院以98
    年度易字第246號判決判處有期徒刑10月確定；⑦另於98年間
    因施用毒品等案件，經原審法院以98年度審訴字第614號判
    決分別判處有期徒刑9月、7月，定應執行有期徒刑1 年2月
    確定；⑧再於同年間因施用毒品案件，經原審法以98年度易
    字第410號判決判處有期徒刑8月確定；上開①至⑥及⑦、⑧所示
    之刑，經原審法院以98年度聲字第4996號裁定應執行有期徒
    刑6年6月、1年8月確定，並接續執行，於105年7 月15日縮
    短刑期假釋出監，所餘刑期交付保護管束，迄106 年2月4日
    保護管束期滿，未經撤銷假釋，其未執行之刑，以已執行論
    （於本案均構成累犯），有本院被告前案紀錄表在卷可按。
    是被告於上開有期徒刑執行完畢後5年內故意再犯本件有期
    徒刑以上之上開二罪，均為累犯。參照司法院釋字第775號
    解釋意旨，被告前已有多次施用毒品犯行，足顯被告對刑之
    執行均不知悔改，其前對刑罰之反應力亦屬薄弱，此次加重
    最低本刑，對其人身自由所為之限制自無過苛之侵害，均應
    依刑法第47條第1項規定加重其刑。
  ㈤自首認定部分：
    按對於未發覺之罪自首而受裁判者，得減輕其刑。但有特別
    規定者，依其規定，刑法第62條定有明文。又刑法第62條所
    謂發覺，固非以有偵查犯罪權之機關或人員確知其人犯罪無
    誤為必要，而於對其發生嫌疑時，即得謂為已發覺；但此項
    對犯人之嫌疑，仍須有確切之根據得為合理之可疑者，始足
    當之，若單純主觀上之懷疑，要不得謂已發生嫌疑（最高法
    院72年度台上字第641號裁判意旨參照）。本件①就犯罪事實
    欄一、㈠部分，經原審函詢桃園市政府警察局平鎮分局本案
    之查獲情形為何及於被告自承施用毒品前，是否有事證可資
    懷疑被告涉有施用毒品之犯行乙節，據覆：「一、…。二、…
    ，賴明照來到本所稱要探視女友鍾旻娟，員警請賴民提供身
    分證號查證，經查詢後賴民有多筆毒品前科，詢問有無施用
    毒品，賴民亦坦承有施用毒品，並同意驗尿。…。」，有桃
    園市政府警察局平鎮分局108年11月22日平警分刑字第10800
    33427號函暨職務報告1份在卷可考，核與刑法第62條前段所
    規定自首犯罪之要件相符。②就犯罪事實欄一、㈡部分，亦經
    原審函詢桃園市政府警察局龍潭分局本案之查獲情形為何及
    於被告自承施用毒品前，是否有事證可資懷疑被告涉有施用
    毒品之犯行乙節，據覆：「…：該嫌於上記時地不依順行方
    向臨停（逆向違停）於○○街○○號前，職上前盤查該車，經查
    賴嫌為毒品調驗人口，故職詢問賴嫌是否有依規定至分局到
    驗，賴嫌稱有，惟賴嫌神色慌張，並急於離開現場，職立刻
    請賴嫌熄火下車接受盤查，賴嫌起初不願下車，且賴嫌打檔
    欲開離現場，經職喝令該嫌下車，該嫌始下車接受盤查，於
    該嫌開車門下車時，於目視所及之處，發現該嫌所駕駛之00
    00-00號自小客車駕駛座下方有小皮包一只，經職詢問該皮
    包內是否有毒品，賴嫌始坦承持有二級毒品安非他命玻璃球
    吸食器，並主動將小皮包打開給職查看，將小皮包交付予職
    。另有關被告自承施用毒品前，因被告神色慌張，並急於離
    開現場，職立即請賴嫌熄火下車接受盤查，賴嫌起初不願下
    車，且賴嫌打檔欲開離現場，經職喝令該嫌下車，該嫌始下
    車接受盤查該嫌上述行徑顯為持有違禁品之異常行為。」，
    也有桃園市政府警察局龍潭分局108年11月13日龍警分刑字
    第10800244340號函暨職務報告在卷可考。惟上開說明，警
    員認被告因被告神色慌張，並急於離開現場，且不願下車，
    上述行徑顯為持有違禁品之異常行為，此為單純主觀上之懷
    疑，不得謂已發生嫌疑，依上所述，亦核與刑法第62條前段
    所規定自首犯罪之要件相符。是本件被告所犯上開二罪均係
    自首接受裁判，爰均依刑法第62條前段規定，減輕其刑。被
    告所犯上開2罪，均同時具有加重及減輕事由時，爰均依法
    先加後減之。
三、沒收部分：
    扣案玻璃球吸食器1組、削尖吸管1支，均為被告所有供其施
    用犯罪事實欄一、㈡之毒品所用之物，業據被告供承在卷，
    爰均依刑法第38條第2項前段之規定，宣告沒收。
四、駁回被告上訴之理由：
  ㈠被告上訴意旨略以：我女朋友去派出所，我也是吸食之後進
    去派出所，我第一時間跟他說我有吸，我是自首；我覺得判
    太重，我看過很多判例都是折一半；我已經很久沒有吃了，
    抓到之後也沒有吃了，請給我機會，原審判很重，希望減輕
    一半等語。
  ㈡本院爰以被告之行為人責任為基礎，並參酌公訴檢察官之意
    見，再予審酌原審判決已具體審酌被告前已因施用毒品案件
    經觀察、勒戒及刑之執行，本應徹底戒除毒癮，詎仍未能自
    新、戒斷毒癮，仍同時施用足以導致人體機能發生依賴性、
    成癮性及抗藥性等障礙之第一、二級毒品之犯罪動機與目的
    ，及本件所犯二罪自首之情狀，以及被告施用毒品之犯罪手
    段係因想像競合之故，從一重論以施用第一級毒品海洛因論
    罪，惟本質上仍係施用第一級、第二級共二種毒品，自較單
    獨施用第一級毒品之惡性為重。但施用毒品本質上仍係戕害
    自身健康之行為，惟被告屢次漠視法令禁制施用毒品，本不
    宜寬縱；再兼衡被告犯後均能坦承犯行，非無悔意，及被告
    自述之智識程度、家庭生活狀況等一切情狀。已堪認原審判
    決已就上開被告所犯一切情節，依刑法第57條之規定具體考
    量後，各處如原審判決如附表編號一、二所示之刑，量刑並
    無失出或失入，因而違反比例原則之具體情狀，堪稱妥適。
    末審酌被告所犯上開二罪，罪質相同，犯罪時間相近，考量
    人之生命有限，刑罰對被告造成之痛苦程度，係以刑度增加
    而生加乘效果，而非等比方式增加，如以實質累加方式執行
    ，刑責恐將偏重過苛，不符現代刑事政策及刑罰之社會功能
    。又上開數罪於併合處罰時，責任非難重複之程度甚高，以
    及實現刑罰經濟的功能，數罪併罰時對法益侵害並無特別加
    重之必要等一切情狀，堪認原審判決就此定應執行刑1年6月
    ，亦已符合上開定應執行所應審酌之事項，也屬妥適。被告
    仍執前詞反覆爭執，認為原審判決量刑及定應執行刑過重云
    云，顯無理由，自應予以駁回。      
據上論斷，應依刑事訴訟法第368條，判決如主文。
本案經檢察官邱文中提起公訴，檢察官許鈺茹到庭執行職務。
中　　華　　民　　國　　109 　年　　4 　　月　　22　　日
                  刑事第十九庭  審判長法　官  曾淑華
                                      法　官  俞秀美
                                      法　官  陳文貴
以上正本證明與原本無異。
如不服本判決，應於收受送達後20日內向本院提出上訴書狀，其
未敘述上訴之理由者並得於提起上訴後20日內向本院補提理由書
（均須按他造當事人之人數附繕本）「切勿逕送上級法院」。
                                      書記官  洪宛渝
中　　華　　民　　國　　109 　年　　4 　　月　　22　　日

附錄：本案論罪科刑法條全文
毒品危害防制條例第10條
施用第一級毒品者，處 6 月以上 5 年以下有期徒刑。
施用第二級毒品者，處 3 年以下有期徒刑。